臺灣臺北地方法院民事裁定　　　　　　　 96年度抗字第344號
抗　告　人　甲○○
上列抗告人與相對人臺北市臺灣中小企業銀行股份有限公司產業
工會間聲請解散事件，對於中華民國96年3 月15日本院95年度司
字第731 號裁定提起抗告，本院裁定如下：
　　主  文
抗告駁回。
抗告程序費用新台幣壹仟元由抗告人負擔。
　　理  由
一、本件抗告意旨略以：
（一）相對人於民國95年3 月15日所召開之第4 屆第1 次會員代
      表大會，違反章程規定，決議上級工會代表改由理監事推
      派，經臺北市政府勞工局處分撤銷該決議後，伊乃依法發
      動連署14名會員，申請臺北市政府勞工局准許召開臨時會
      員代表大會，詎相對人之理事長乙○○透過各種壓力遊說
      ，使連署人中之8 人撤銷連署，致臨時會員代表大會因未
      達法定連署人數而無法召開，造成相對人章程賦予會員出
      席上級工會會員代表之參選權受非法剝奪。
（二）本件相對人有下列情事，嚴重怠於工會基本任務之行使，
      違反工會法所規範應作為之義務：
    1.相對人於94年8 月27日因資方臺灣中小企業銀行股份有限
      公司（以下稱臺灣中小企銀）拒絕簽訂團體協約，經臺北
      市政府調解失敗後，舉行臨時會員大會，經獲得8 成會員
      同意後取得「罷工權」，而後於同年9 月8 日舉行臺灣金
      融史上第1 次合法罷工行動，雖該次罷工行動係以反併購
      為主題，但罷工權之基礎仍繫於要資方依法簽訂團體協約
      ，詎自94年8 月27日迄今已1 年8 月有餘，相對人仍未能
      藉罷工權之定期行使以換取團體協約之簽訂。
    2.相對人之會員賴雪、錢素玉、楊鍬蘭因辦理銀行業務，遭
      資方訴請損害賠償，而遭判命應分別給付資方新台幣（下
      同）8,463,283 元及法定利息；又相對人之會員陳敏祥因
      辦理銀行業務，遭資方行使懲戒性之解雇，現於臺灣士林
      地方法院繫屬中（95年度重勞訴字第7 號）；另相對人之
      會員余有因辦理銀行業務，遭資方行使懲戒性之解雇，目
      前於臺灣高等法院高雄分院繫屬中。詎相對人迄今均不思
      善盡調處勞資間糾紛之義務，致上開會員均面臨訴訟之困
      境。
    3.勞工退休金條例自93年6 月30日公布迄今，相對人之會員
      依該條例第9 條之規定選擇適用勞退新制者，大皆基於
      可攜式勞退專戶制度保障性高薪資享有6%之節稅優惠
      退休後之月退休金制度對退休生活較有保障舊制之年資
      與資方協議可先行結清舊制之年資等理由，詎上開條例施
      行迄今，千餘名選擇適用勞退新制之會員迭向相對人反映
      ，希望雇主每月負擔之勞工退休金提繳率不應持續低盪於
      勞工每月工資6%之法定下限，否則勞工服務30年退休，選
      擇舊制者可領45個基數之退休金，選擇新制者卻可能僅領
      得約21.6個基數之退休金，詎相對人竟怠於積極保障選擇
      新制勞工之退休權益；又在資方加班費預算非法管控下，
      相對人之會員每月均受到加班費打折發給之侵損，相對人
      卻無能與資方洽商，顯亦無從依章程之職責確保會員之權
      益。是相對人顯然嚴重怠於工會基本任務之行使，違反工
      會法所規範應作為之義務。
（三）相對人於臺灣高等法院96年度上字第141 號確認工會理監
      事選舉無效等事件之第一審程序中具狀自承其因涉及經濟
      犯罪而由法務部調查局臺北市調查處偵辦中，可證相對人
      確有刑事觸法行為。
（四）相對人定名為「臺北市臺灣中小企業銀行股份有限公司產
      業工會」，明確界定相對人係以臺灣中小企銀之員工中服
      務或任職於臺北市單位之員工為籌組對象之區域性地方工
      會，惟相對人為能收取較多之會費，竟容許非任職於臺北
      市之臺灣中小企銀員工加入，足認相對人確有嚴重違反法
      律之情事。原裁定未審酌上情，即駁回抗告人之聲請，顯
      有未洽。為此，提起
      本件抗告，聲明原裁定廢棄，准予解散相對人等語，
二、按法人之目的或其行為，有違反法律、公共秩序或善良風俗
    者，法院得因主管機關、檢察官或利害關係人之請求，宣告
    解散；又社團之事務，無從依章程所定進行時，法院得因主
    管機關、檢察官或利害關係人之聲請解散之，民法第36條、
    、第58條定有明文。又主管機關、檢察官或利害關係人依民
    法第36條或第58條規定，聲請法院宣告解散法人時，應附具
    應為解散之法定事由文件；由利害關係人聲請者，並應釋明
    其利害關係，非訟事件法第60條亦有明定。是以必須法人之
    目的或行為有違反法律、公共秩序或善良風俗之情形之一，
    法院始得依利害關係人之請求，裁定解散法人，且應由聲請
    人就此情形之存在，負釋明責任。
三、經查：
（一）按抗告及再抗告，除本法另有規定外，準用民事訴訟法關
      於抗告程序之規定；提起抗告，應表明抗告理由，非訟事
      件法第28條、民事訴訟法第488 條第3 項固定有明文。惟
      上訴狀內未表明上訴理由者，審判長得定相當期間命上訴
      人提出理由書；又抗告，除本編別有規定外，準用第3 編
      第1 章之規定。同法第444 條之1 第1 項、第495 條之1
      第1 項亦有明定。是提起抗告，若未表明抗告理由，審判
      長得定相當期間命抗告人提出理由書，並無明文得逕認其
      抗告為不合法，而予以裁定駁回其抗告之規定。本件抗告
      人於96年3 月28日具狀抗告時雖未表明抗告理由，惟難因
      此即認其抗告為不合法，而抗告人嗣已於96年4 月13日具
      狀提出抗告理由，是相對人主張抗告人已逾10日之不變期
      間，故本件抗告為不合法，容有誤會，合先敘明。
（二）本件抗告人主張其發動14名會員代表連署，欲召開臨時會
      員代表大會，以便辦理「出席上級工會會員代表」之選舉
      事宜，竟因相對人之理事長透過各種壓力遊說，使臨時會
      員代表大會因未達法定連署人數而無法召開，復不依章程
      第17條第2 款規定辦理出席上級工會會員代表之選舉，顯
      已該當民法第36條之規定云云，並提出范朝陽等8 人所簽
      署之撤銷連署聲明書影本8 份為證（見原審卷第13頁至第
      20頁）。惟抗告人並未附具事證證明該8 名連署會員撤銷
      連署係因相對人之理事長施加脅迫等非法手段所致，自難
      認相對人有何以違法方法使抗告人等未能依章程規定召開
      臨時代表大會之情事。另相對人業於95年10月20日召開第
      4 屆第1 次臨時會員代表大會，修正章程關於上級工會會
      員代表之產生方式為理事會推派，並於95年11月22日召開
      第4 屆第3 次臨時理監事聯席會議，決議將95年3 月29日
      第4 屆第1 次理事會所推派人選予以解任，重新推派上級
      工會代表，有會議紀錄影本2 份、章程修改對照表影本1
      份附卷可稽（見原審卷第30至第35頁），可證相對人之行
      為並無何該當於民法第36條規定之情形。
（三）相對人曾於95年5 月18日與資方臺灣中小企銀舉行第2 屆
      第11次勞資會議，有勞資會議紀錄影本1 份在卷可稽（見
      原審卷第36頁），依該項會議紀錄所示，相對人曾於第2
      屆第10次勞資會議中建請資方召開團體協約協商會議，而
      該會議亦於95年4 月27日舉行。又抗告人亦曾於擔任第3
      屆理事時，經推派為相對人之團體協約代表，亦有相對人
      第3 屆第2 次會員代表大會會議紀錄影本可按（見原審卷
      第38、39頁）。另相對人更曾以團體協約之名，進行合法
      成功的罷工，復有剪報影本在卷可查（見原審卷第40至第
      42頁），據此足證相對人確實積極與臺灣中小企銀締結團
      體協約。次查，抗告人雖主張相對人之會員賴雪、錢素玉
      、楊鍬蘭、陳敏祥、余有因辦理銀行業務，分別遭臺灣中
      小企銀訴請損害賠償及行使懲戒性之解雇，並提出臺中地
      方法院94年度重訴字第7 號民事判決為證，惟僅憑該民事
      判決，至多僅能證明賴雪、錢素玉、楊鍬蘭因辦理銀行業
      務，遭臺灣中小企銀認定其有疏失而訴請損害賠償，經臺
      中地方法院判命渠等應負損害賠償責任，尚不足認定賴雪
      、錢素玉、楊鍬蘭確係因相對人完全未介入調處，致渠等
      遭臺灣中小企銀訴請損害賠償及行使懲戒性之解雇，蓋若
      相對人曾介入調處，然調處無結果，即尚難認相對人有何
      消極之違法不作為。另前開會員是否確為相對人之會員？
      有無向相對人請求勞資調處？會員陳敏祥、余有之部分相
      對人是否確未介入調處？抗告人就此均未附具事證以資釋
      明，是其此部分之主張並無理由。又相對人曾於94年6 月
      2 日與資方舉行第2 屆第6 次勞資會議，並就勞退新制之
      退休金提繳率作成決議：(1)初期比照同業之月提繳率為6%
      ，(2)工會建議提繳率採6-12% 階段方式，建請人事室試算
      並參酌金融同業作法後再議，有臺灣中小企銀第2 屆第6
      次勞資會議紀錄影本1 份附卷可稽（見原審卷第43頁），
      足見相對人已依章程之職責確保會員之權利。另臺灣中小
      企銀總行業已於95年10月2 日函知所屬單位，應確實依照
      該行「行員延長工時加班費支給作業程序」辦理，有臺灣
      中小企銀總行之函文在卷可稽（見原審卷第44頁），並無
      抗告人所稱相對人無能與資方協商加班費打折發給之情事
      。
（四）抗告人主張相對人因涉及經濟犯罪而由法務部調查局臺北
      市調查處偵辦中，惟此縱然屬實，亦僅止於調查階段，在
      尚未經法院判決有罪定讞前，難認相對人確有何刑事觸法
      之行為。
（五）抗告人主張相對人為能收取較多之會費，竟容許非任職於
      臺北市之臺灣中小企銀員工加入，足認相對人確有嚴重違
      反法律之情事云云，惟抗告人就此未提出任何事證以實其
      說，其空言主張相對人有前開違法事由，實屬無據。
四、綜上所述，抗告人之上述主張，並未提出其他能即時調查之
    證據以釋明之，無從認定其主張為真實。故其聲請解散相對
    人工會，並無理由。原裁定駁回抗告人之聲請，並無不合。
    抗告意旨仍執前詞指摘原裁定不當，求予廢棄，為無理由，
    應予駁回。
五、據上論結，本件抗告為無理由，應依非訟事件法第46條、第
    21條第2 項、第24條第1 項，民事訴訟法第495 條之1 第1
    項、第449 條第1 項、第78條，裁定如主文。
中　　華　　民　　國　　96　　年　　8 　　月　　27　　日
                  民事第一庭  審判長法　官　陳邦豪
                                    法  官  朱漢寶
                                    法  官  蔡和憲
以上正本係照原本作成。
如對本裁定再為抗告，須於裁定送達後10日內向本院提出再抗告
狀，同時表明再抗告理由，再抗告理由須以適用法規顯有錯誤且
所涉及之法律見解具有原則上之重要性為限，並繳納再抗告費新
台幣1,000元，經本院許可後提起第三審抗告。
中　　華　　民　　國　　96　　年　　8 　　月　　27　　日
                                    書記官  吳文雄
